【裁判字號】    98,簡上,788
【裁判日期】    981028
【裁判案由】    偽造文書等
【裁判全文】
臺灣高雄地方法院刑事判決             98年度簡上字第788號
上  訴  人  臺灣高雄地方法院檢察署檢察官
被      告  乙○○○
上列上訴人因被告偽造文書等案件，不服本院中華民國98年6 月
26日98年度審簡字第3622號簡易判決（偵查案號：97年度偵字第
25510 號），提起上訴，本院判決如下：
    主  文
原判決撤銷。
乙○○○連續犯業務侵占罪，處有期徒刑壹年，減為有期徒刑陸
月，如易科罰金，以銀元參佰元即新臺幣玖佰元折算壹日。新光
人壽保險股份有限公司要保書上偽造之「甲○○」署名計貳枚、
新光人壽保險股份有限公司次標準體投保同意書上偽造之「甲○○」署名壹枚，均沒收。緩刑參年，並應向新光人壽保險股份有
限公司給付新臺幣參拾壹萬參仟肆佰玖拾元，給付方式為：自民
國玖拾捌年拾貳月起，應按月給付新臺幣捌仟捌佰元至全部清償
為止，另最後一期應給付新臺幣伍仟肆佰玖拾元；但如有壹期未
付，則應視為全部到期。
    事  實
一、乙○○○自民國76年4 月8 日起至93年7 月15日止，任職址
    設高雄市○○區○○路10號3 樓之新光人壽保險股份有限公
    司（下稱新光公司）雄南駐區鼓山收費處之組長，負責招攬
    保險及向公司保險客戶提供收費服務及其他相關事宜，係從
    事業務之人，詎竟意圖為自己不法之所有，基於業務侵占、
    行使偽造、變造私文書之概括犯意，利用職務之機會，先後
    為下列之犯行：
  (一)於92年9 月8 日，向保險客戶丙○○收取保單貸款清償款新
    臺幣（下同）125,000 元後，本應將之繳回新光公司，竟變
    易持有為所有之意思，將該款項侵占入己。
  (二)於92年11月3 日前之某日，向甲○○招攬保險，待陸續收取
    保險費200 萬元後，本應以該保險費投保足額保險，然僅代
    為投保金美滿終身壽險（保險金額500 萬元，20年期，保單
    號碼：7EE35846號），並於92年11月3 日，在新光公司要保
    書之要保人簽章欄上，偽簽甲○○之署名1 枚，而偽造甲○○名義之要保書，嗣於92年11月4 日，持該要保書向新光公
    司投保而行使之，並繳交保險費673,500 元，其餘1,326,50
    0 元則承前變易持有為所有之意思，侵占入己。乙○○○復
    承上開行使偽造私文書之犯意，於92年11月16日，在新光公
    司次標準體投保同意書之要保人簽章欄上，偽簽甲○○之署
    名1 枚，而偽造甲○○名義之同意書，並持該同意書向新光
    公司行使，均足生損害於甲○○及新光公司。
  (三)於93年2 月11日前之某日，向甲○○招攬保險，待收取保險
    費50萬元後，本應依該保險費投保足額保險，然僅代為投保
    金美滿終身壽險（保險金額300 萬元，15年期，保單號碼：
    7GE04988號），並於93年2 月20日向新光公司繳交保險費49
    3,200 元，其餘6,800 元則承前變易持有為所有之意思，侵
    占入己。乙○○○復承前行使偽造私文書之犯意，於93年3
    月18日，在新光公司要保書之要保人簽章欄上，偽簽甲○○
    之署名1 枚，而偽造甲○○名義之要保書，並持該要保書向
    新光公司投保而行使之，足生損害於甲○○及新光公司。
  (四)嗣甲○○發覺乙○○○未交付保單，遂向乙○○○催討，乙○○○乃基於行使變造私文書之犯意，接續在新光公司「預
    收第壹次保險費相當額送金單（收據）」上，將保險金額「
    500 萬元」、保險費合計「673,500 元」，分別變造為「1,
    500 萬元」、「2,020,500 」（指保額500 萬元之金美滿終
    身壽險部分）；新光公司「預收第壹次保險費相當額送金單
    （收據）」上，將保險費合計「493,200 元」，變造為「50
    5,928 」（指保額300 萬元之金美滿終身壽險部分）；新光
    公司「金美滿終身還本保險保險單」上，將保險金額「50
    0 萬元」、保險費合計「673,500 元」，分別變造為「1,50
    0 萬元」、「2,020,500 元」（指保額500 萬元之金美滿終
    身壽險部分）；新光公司要保書上，將保險金額「500 萬元
    」，變造為「1,500 萬元」（指保額500 萬元之金美滿終身
    壽險部分），並交付予甲○○充作收據使用而行使之，足生
    損害於甲○○及新光公司。
  (五)以上各次，乙○○○共計侵占款項1,458,300 元（即125,00
    0 元＋1,326,500 元＋6,800 元之總額）。嗣保戶甲○○發
    覺保險內容有異後，尋新光公司解決，經該公司清查後，得
    悉上情（乙○○○至本院辯論終結時，尚有313,490 元仍未
    償還給新光公司）。
二、案經新光公司訴由臺灣高雄地方法院檢察署檢察官偵查起訴
    。
    理  由
一、本件被告乙○○○所為係死刑、無期徒刑、最輕本刑為3 年
    以上有期徒刑以外之罪，渠就前揭被訴事實為有罪之陳述，
    經本院告知簡式審判程序之旨，並聽取當事人之意見後，本
    院認無不得或不宜改依簡式審判程序進行之情形，經合議庭
    評議後，裁定進行簡式審判程序，又卷內之人證、物證、書
    證等證據，依刑事訴訟法法第273 條之2 規定，不受同法第
    159 條第1 項關於傳聞法則規定之限制，依法均有證據能力
    ，合先敘明。
二、訊據被告乙○○○對於前揭事實，業經渠於本院審理時坦承
    不諱（見原審審訴卷第18頁，本院卷第30、58、67頁〕，並
    經告訴代理人黃立蓉、丁○○於偵訊及本院審理時指訴綦詳
    （見他字卷第27頁、偵卷第8 、9 、32、33頁、原審審訴第
    18頁、本院卷第33頁）、且經證人丙○○、甲○○於偵訊時
    證述明確（見偵卷第15至17、36、37頁），復有被告基本人
    事資料明細（到職日：76年4 月8 日，離職日：93年7 月15
    日）、證人甲○○新光人壽保險股份有限公司要保書、預收
    第壹次保險費相當額送金單、新光公司墊繳借支97萬元及10
    5,000 元之借支單、新光公司與被告所訂立之和解書、帳號
    0000000 號退票紀錄、被告於新光公司保單解約明細表、被
    告與丙○○所訂立之和解書、丙○○出具之聲明書、新光公
    司製作之被告挪用明細表（見他字卷第5 至22頁）、證人甲○○之新光人壽保險單（置放卷外）等相關事證附卷可稽。
    足認被告前開之自白核與事實相符，堪予採信。從而，本件
    事證明確，被告上揭犯行，洵堪認定，自應依法論科。
三、核被告所為，係犯刑法第336 條第2 項之業務侵占罪、同法
    第216 條、第210 條之行使偽造、變造私文書罪（起訴書論
    罪法條雖未記載行使變造私文書罪，惟因犯罪事實欄已載明
    此部分之事實，應已發生起訴之效力，本院自應併予審究）
    。被告偽造甲○○署名係偽造私文書部分行為，偽造、變造
    私文書之低度行為，應均為行使之高度行為所吸收，均不另
    論罪。本件被告行為後，刑法及刑法施行法方於94年2 月2
    日修正，並於95年7 月1 日施行，是被告於多次業務侵占、
    行使偽造私文書犯行，均時間緊接，方法相同，所犯又均屬
    構成要件相同之罪名，顯各基於概括犯意反覆為之，渠於修
    法前為連續犯；而被告所犯連續業務侵占罪、連續行使偽造
    私文書罪、行使變造私文書罪間，為修法前之牽連犯，起訴
    書認應分論併罰，容有誤會。又被告行為後，刑法及刑法有
    所修正，關於連續犯、牽連犯部分，被告行為後，刑法第56
    條連續犯及同法第55條關於牽連犯之規定，均業已修正刪除
    ，則被告之犯行，因行為後新法業已刪除連續犯及牽連犯之
    規定，此刪除雖均非犯罪構成要件之變更，但顯已影響被告
    得適用連續犯及牽連犯規定之刑罰法律效果，自均屬法律有
    變更，經比較結果，均以舊法較為有利於被告；又刑法第33
    條第5 款關於罰金刑之規定亦修正公布，因修正後同款所定
    罰金刑最低數額，較修正前提高，關於業務侵占罪部分自以
    修正前規定較有利於被告，是經綜合比較之結果，自以整體
    適用舊法之規定對被告較為有利，自應適用舊法，其中業務
    侵占犯行適用修正前刑法第336 條第2 項之規定，又其為連
    續犯者，應各依修法前刑法第56條之規定，論以一罪，並均
    加重其刑，其具有牽連犯關係者，亦應依修法前刑法第55條
    之規定，應從一重之連續業務侵占罪論處。另起訴書雖漏未
    審酌被告行使偽造新光公司次標準體投保同意書；行使變造
    之新光公司「金美滿終身還本保險保險單」、新光公司要
    保書，惟此部分之事實與前開起訴論罪科刑之事實，分別具
    有廢止前連續犯或牽連犯之裁判上一罪關係，為起訴效力所
    及，本院自應併予審究。
四、原審以被告罪證明確，予以論罪科刑，固非無見。惟查：(一)
    簡易判決處刑案件，經認有第451 條之1 第4 項但書情形者
    ，應適用通常訴訟程序審判之，刑事訴訟法第452 條定有明
    文。原審以起訴書漏未審酌上開之被告行使偽造、變造文書
    與起訴論罪科刑分別具有修法前連續犯或牽連犯之裁判上一
    罪關係之事實，業如前述，因而將「被告於新光公司保額50
    0 萬元金美滿終身壽險部分之『預收第壹次保險費相當額送
    金單（收據）』上，將保險金額『500 萬元』變造為『1,50
    0 萬元』（至其上保險費合計『673,500 元』，『2,020,50
    0 』元，及在新光公司保額300 萬元金美滿終身壽險部分之
    『預收第壹次保險費相當額送金單（收據）』上，將保險費
    合計『493,200 元』，變造為『505,928 』元部分，則均於
    起訴書尚有論及）；新光公司保額500 萬元金美滿終身壽險
    部分之『金美滿終身還本保險保險單』上，將保險金額『
    500 萬元』、保險費合計『673,500 元』，分別變造為『1,
    500 萬元』、『2,020,500 元』，新光公司保額500 萬元金
    美滿終身壽險部分之要保書上，將保險金額『500 萬元』，
    變造為『1,500 萬元』」之犯罪事實予以列入。原審所認之
    被告犯罪事實，對於檢察官原據以求處罪刑之事實，於實質
    上及裁判上一罪之範圍內，既有補充擴張，已有刑事訴訟法
    第451 條之1 第4 項但書第2 款之情形，原審誤用簡易程序
    逕以判決處刑，自有未合；(二)又原判決就被告共計侵占1,45
    8,300 元款項誤認為1,333,300 元，致據以論罪科刑之事實
    認定有所違誤。上訴人提起上訴，指摘原判決不當雖未論及
    此，惟原判決既有上述可議之處，自應由本院予以撤銷改判
    。
五、爰審酌被告未忠於職守，利用職務之便，挪用所收款項，金
    額非少，犯後坦承，態度尚可，業已和解返還100 餘萬元，
    當庭承諾償還尚欠之313,490 元（見本院簡上卷第67頁）及
    原審斟酌各項量刑事由等一切情狀，量處如主文第2 項所示
    之刑。又被告所犯之罪，犯罪時間係在96年4 月24日之前，
    且處有期徒刑在1 年6 月以下，又無中華民國96年罪犯減刑
    條例第5 條不得減刑之情形，應依該條例第2 條第1 項第3
    款、第7 條之規定，減為如主文第2 項所示，並諭知易科罰
    金折算標準（按被告行為後，罰金罰鍰提高標準條例第2 條
    業已刪除，而上開刑法第41條第1 項前段關於易科罰金之折
    算標準，已由舊法之銀元100 元、200 元、300 元，修正為
    新臺幣1,000 元、2,000 元、3,000 元，因屬科刑規範事項
    之變更，是上開折算標準既為裁判時所應諭知，自有就新舊
    法規定比較之必要，經比較新舊法結果，以行為時之舊法較
    為有利於被告，自應適用舊法）。又就偽造之新光公司要保
    書、新光公司次標準體投保同意書；變造之新光公司「預收
    第壹次保險費相當額送金單（收據）」、新光公司「金美滿
    終身還本保險保險單」、新光公司要保書部分，因該文書
    已交付甲○○或新光公司，非被告所有，爰不宣告沒收之。
    惟新光公司要保書上偽造之「甲○○」署名計2 枚、新光公
    司次標準體投保同意書上偽造之「甲○○」署名1 枚，應依
    刑法第219 條之規定，宣告沒收之。
六、本院復審酌被告未前受有期徒刑以上刑之宣告，渠因一時失
    慮而犯本罪，雖犯後未與新光公司達成和解，惟因已償還10
    0 餘萬元，僅欠313,490 元，且被告頗有悔意，願償還所欠
    餘款，諒渠經此偵審程序，當知所警惕，應無再犯之虞，認
    被告所受之宣告刑，以暫不執行為適當，爰為緩刑3 年之諭
    知。又本件犯罪在新法施行前，新法施行後為緩刑之宣告者
    ，依最高法院95年5 月23日95年第8 次刑事庭會議決議，逕
    依新法之規定予以宣告緩刑即可，毋庸為新舊法之比較，併
    予敘明。再按「緩刑宣告，得斟酌情形，命犯罪行為人向被
    害人支付相當數額之財產或非財產上之損害賠償」，刑法第
    74條第2 項第3 款定有明文，本件被告因尚積欠新光公司31
    3,490 元，業經被告供明在卷（見本院簡上卷第67頁），並
    斟酌告訴代理人亦當庭表明同意予被告緩刑，但希望附給付
    之條件，以督促履行等語（見本院簡上卷第67頁）。茲為確
    保被告能履行此項債務，以維新光公司權益，兼顧被害人之
    利益，認併宣告被告應於緩刑期間內課予分期給付至全額清
    償被害人公司完迄之負擔，乃為適當，爰酌定如主文所示之
    分期付款方式，以償付新光公司所受損害，並觀後效。又此
    部分緩刑命令，依據刑法第74條第4 項規定，得為民事強制
    執行名義，被告若違反上開依刑法第74條第2 項第3 款所定
    向被害人公司支付相當數額之財產上損害賠償情節重大者，
    檢察官並得依刑法第75條之1 第1 項第4 款之規定聲請撤銷
    緩刑。
七、本件因認有刑事訴訟法第451 條之1 第4 項但書第2 款之情
    形，應適用通常訴訟程序審判之，依前揭法律規定，應由本
    院合議庭逕依通常程序審理後，而為第一審之判決，檢察官
    或被告如不服本判決，仍得於法定上訴期間內，向管轄之第
    二審法院提起上訴，末此敘明。
據上論斷，應依刑事訴訟法第455 條之1 第1 項、第3 項、第45
2 條、第451 條之1 第4 項第2 款、第369 條第1 項前段、第36
4 條、第299 條第1 項前段，刑法第2 條第1 項前段、第216 條
、第210 條、第74條第1 項第1 款、第2 項第3 款、第219 條，
修正前刑法第336 條第2 項、第55條、第56條、第41條第1 項前
段，刑法施行法第1 條之1 ，廢止前罰金罰鍰提高標準條例第1
條前段、第2 條、現行法規所定貨幣單位折算新臺幣條例第2 條
，中華民國96年罪犯減刑條例第2 條第1 項第3 款、第7 條、第
9 條，判決如主文。
本案經檢察官戊○○到庭執行職務。
中    華    民    國    98    年    10    月    28    日
                  刑事第八庭  審判長法  官  王伯文
                                    法  官  蔣志宗
                                    法  官  林建鼎
以上正本證明與原本無異。
如不服本判決應於收受判決後10日內向本院提出上訴書狀，並應
敘述具體理由；其未敘述上訴理由者，應於上訴期間屆滿後20日
內向本院補提理由書（均須按他造當事人之人數附繕本）「切勿
逕送上級法院」。
如不服本判決，應於收受送達後10日內向本院提出上訴書狀。
中    華    民    國    98    年    10    月    28    日
                                    書記官  林秀敏
附錄本案論罪科刑法條：
刑法第216 條：
行使第210 條至第215 條之文書者，依偽造、變造文書或登載不
實事項或使登載不實事項之規定處斷。
刑法第210 條：
偽造、變造私文書，足以生損害於公眾或他人者，處5 年以下有
期徒刑。
刑法第336 條第2 項：
對於業務上所持有之物，犯前條第1 項之罪者，處6 月以上5 年
以下有期徒刑，得併科3 千元以下罰金。


司法院資訊處製作；財團法人民間司法改革基金會備份。
